# 请教陈版主，关于软件企业出售专利所有权，同时保留部分使用权的会计处理

提问人：Judyhu2015 时间：2015-12-12 07:55:29
陈版主， 您好，现在有一个比较棘手的问题需要跟你请教，关于软件企业出售专利所有权，同时保留部分使用权的会计处理。
我们公司是一个软件开发企业，目前公司打算以 1000 万元出售一部分专利权给A公司，同时在合同里面签订保留专利的部分使用权（可以使用这部分专利到非A公司竞争对手的产品中），这些专利在公司账面没有反映，没有形成无形资产，因此这专利技术的销售收入没有对应的成本。公司已经将 1000 万元款支付给A公司，专利权转让手续已经办完，公司没有后续其他义务。
目前的难点是关于出售专利权，同时保有使用权该如何计量的问题： 1.一次性确认 1400 万元的收入，同时确认购买的成本 400 万。针对我们公司还保有出售的专利的部分使用权，这部分使用权对我们公司意义重大，未来很可能产生大量经济利益流入。 如果一次性确认 1000 万的收入，这似乎不是一个公允的专利所有权的收入。是否可以预计使用权产生的未来现金流量的现值，假设现值为 400万，未来期间为 4 年。 那么出售的专利权的公允价值为 1400 万，购买的使用权的公允价值为 400 万，本年销售专利 1400 万，购入使用权 400 万（这 400 万在未来 4 年内摊销）。 2.分 4 年摊销 1000 万元的收入。公司管理层预计这个使用权可以产生 4 年的经济利益流入，因此在 4 年内摊销这 1000 万的收入。 3.一次性确认 1000 万的收入。不考虑我们公司保有的专利使用权的公允价值，一次性确认1000 万的收入。
现在公司上下对这个问题争论很大，目前又没有同类型的上市公司或者其他案例可以借鉴，烦请陈版主给予指点。谢谢啦 ！

回答人：chenyiwei
所有权和使用权的经济实质是完全不同的。你所说的交易，可以理解为你方以公允价值出售该软件的所有权，对方随即以公允价值授予你公司有限使用权，这两项交易都是按照各自的公允价值达成的，两者的公允价值相差 1000 万元，因此双方按净额结算。 如果你方已经完全履行了软件所有权出售合同中应由你方履行的义务（如移交技术资料，对对方技术人员培训等），已经满足通常情况下确认无形资产处置收益的条件，则应按照所有权的公允价值（ 1400 万）和原账面价值（ 0 ）之间的差额确认为营业外收入，同时按使用权的公允价值（ 400 万元）确认一项使用权资产，即：借：无形资产——使用权 400 万，借：银行存款 1000 万，贷：营业外收入1400 万。
还有一种考虑的思路是：所保留的有限使用权原本就是依附于软件所有权的权益，现在是将所有权中除了该有限使用权以外的其他组成部分转让，而其他部分的公允价值为 1000 万，因此确认处置收益 1000 万，所保留的使用权的账面价值仍为零。

提问人：Judyhu2015 时间：2015-12-16 13:59:43
陈老师，麻烦再追问一下。如果采用第二种方法,即： 分 4 年摊销 1000 万元的收入。公司管理层预计这个使用权可以产生 4 年的经济利益流入，因此在 4 年内摊销这 1000 万的收入。 （ 1 ）采用这种方法，有没有相关的准则的支撑呢？ （ 2 ）如果没有，需要达到什么样的条件才能满足 4 年摊销的结果呢？只能是如果我方还需要在这 4 年内履行出售软件所有权的义务（如移交技术资料，对对方技术人员的培训等）吗？

回答人：chenyiwei
因为处置所有权，保留使用权，因此不应对所保留的使用权进行重估。这 1000 万针对的是已被处置的部分而不是保留的部分，因为风险和报酬已经完全转移，因此应一次性确认收益。分摊确认该收入可能性不大。